【裁判字號】    89,上訴,394
【裁判日期】    890121
【裁判案由】    懲治盜匪條例
【裁判全文】
臺灣高等法院高雄分院刑事判決                    八十九年度上訴字第三九四號
    上  訴  人
    即  被  告  甲○○
    指定辯護人  本院公設辯護人  李佩娟
右上訴人因懲治盜匪條例案件，不服臺灣屏東地方法院八十八年度易字第一四二二號
中華民國八十九年一月二十一日第一審判決（起訴案號：臺灣屏東地方法院檢察署八
十八年度偵字第一八六六號），提起上訴，本院判決如左：
      主  文
原判決撤銷。
甲○○意圖為自己不法所有，以強暴、脅迫，致使不能抗拒而使他人交付其物，未遂
，處有期徒刑肆年。
      事  實
一、甲○○前於民國八十三年間，因違反肅清煙毒條例案件，經法院判處有期徒刑三
    年五月確定，又於同年間，因違反肅清煙毒條例及麻醉藥品管理條例案件，經法
    院判處有期徒刑三年五月確定，二案合併執行，應於九十年六月三日執行完畢，
    於八十六年一月八日假釋出獄，猶在假釋期間，竟不知悔改，復於八十八年二月
    二十六日凌晨六時三十分許，意圖為自己不法之所有，持無殺傷力真偽不明之槍
    枝二把置於袋內（未扣案），囑不知情之陳忠男以機車載其至屏東縣屏東市○○
    街二六０之一號乙○○所開設之「志成雜貨店」，向乙○○顯示槍枝，表示「這
    是否值五十萬元（新台幣下同）」等語，致乙○○心生畏懼，告知店內僅有現金
    二萬元可借，甲○○即要乙○○準備一下，其隨後再來。約數分鐘後，甲○○再
    持前開手槍，復由不知情之陳忠男以機車載其至上開地點，仍基於同上意圖為自
    己不法所有之接續犯意，見乙○○未準備五十萬元，即在乙○○面前拉手槍滑套
    ，並以槍把毆打乙○○頭部，又腳踢乙○○下體，再以槍枝重擊桌面，復以槍口
    指向乙○○頭部（傷害部分未據告訴），致使乙○○不能抗拒，適因乙○○配偶
    丙○○○返家而出面制止始停止，乙○○則趁隙逃離，甲○○方未得財而離去。
    再經數分鐘，甲○○徒手再至上開「志成雜貨店」，因乙○○不在店內，見據報
    而至之警員楊台明在場，而迅速逃離。嗣於同日上午八時四十五分許，甲○○再
    徒手駕駛不知情之鄭昭明之機車，附載鄭昭明，至「志成雜貨店」打探虛實，當
    場為警逮捕。
二、案經屏東縣警察局屏東分局報請台灣屏東地方法院檢察署檢察官偵查起訴。
      理  由
一、訊據上訴人即被告甲○○於本院僅供認前去告訴人乙○○雜貨店二次，一次由陳
    忠男搭載同往，一次與鄭昭明同往之事實，惟矢口否認有強取財物之犯行，辯稱
    其當時已酒醉不知人事，伊至該處準備向告訴人乙○○借款五十萬元，他說沒有
    五十萬元，要借我二萬元，伊就說不必了，並未持槍前往，亦未毆打告訴人及敲
    擊告訴人之桌面云云。然查：
（一）上開事實，業據告訴人乙○○指述綦詳，並經證人即告訴人之妻丙○○○證述
      ：「我先生遇到第一次，我晨操回來，遇到被告來第二次，被告並以槍敲桌子
      ，又以槍抵住我先生頭，我即以手將被告檔下，把我先生推走，我則慢慢把被
      告帶出店外，並叫他讓我做點生意」（偵查卷第四八頁背面），「（甲○○恐
      嚇時說了哪些語言？動作？）包括將槍口指向我先生乙○○頭部，及拉滑套，
      打桌子，將桌子用手槍砸凹兩個洞，．．．前後來了四次，包括用槍托將我先
      生頭部砸傷」（警訊卷）等語；及證人即告訴人之子薛啟志證稱：「我在早上
      六時三十五分左右，聽到我家樓下雜貨店很吵，我下樓見到甲○○持槍在敲打
      我們店內桌子，並大聲吵鬧，我即到屋後用行動電話報案，但在警察來的前一
      、二分鐘，他就離開了」等語（偵查卷第四九頁正面），與告訴人乙○○所述
      情節大致相符。至被告雖於本院始辯稱：「後來我與乙○○談到廟的事情，兩
      個人有爭執，才吵起來」（本院卷第二四頁），而告訴人乙○○亦於偵查中陳
      稱：「他小時候很乖，可能是為了廟的事情」（偵查卷第十七頁），然告訴人
      乙○○表示與被告並無怨隙（原審卷第二八頁），被告亦迭表示：「沒有（怨
      隙），平常天送叔對我很好」（原審卷第二九頁背面），「是很要好的鄰居」
      （原審卷第三八頁背面），「我們私底下很好，他（指告訴人乙○○）也拿書
      送我，叫我讀書」（本院卷第二五頁），是被告與告訴人乙○○縱因廟宇之事
      而起爭執，尚非仇恨甚深，告訴人乙○○及其妻丙○○○、其子薛啟志應無設
      詞構陷被告之必要。
（二）又證人陳忠男即受託載被告至告訴人雜貨店之人，於偵訊時亦證稱：「他（指
      甲○○）遇到我，我們聊了半小時，他叫我載他去一家豬肉工廠，聊了約半小
      時，他又叫我載他回去，途經『志成雜貨店』時，他叫我停下來，他說要進去
      向『天送』借些錢，我就在外面機車上等他」，「我聽到他以三字經叫罵，表
      示以前也有幫過他們，一點錢也不肯借，接著他又打『天送』一巴掌，又以腳
      踢『天送』下體」，「（當時天送他太太在場否？）在場」（偵查卷第三六頁
      背面），「他（指被告）提著一只袋子，進入雜貨店內後，他將袋子摔在桌子
      上，再從袋中取出二把槍，但槍是真是假，我不知道，只是看起來有點沉重」
      ，「（前次偵訊為何說甲○○有帶槍？）因為我怕他會把我拖下水，會有事」
      （偵查卷第五六頁背面）等語，核與上開告訴人乙○○及其妻丙○○○、其子
      薛啟志所述情節亦屬相符。足見被告確有帶不明槍枝至志成雜貨店，並毆打告
      訴人乙○○，強借五十萬元情事。
（三）至證人陳忠男雖於警訊及偵查初訊時供稱並未看見甲○○持槍云云（偵查卷第
      三四頁、第三七頁），又於本院供稱：「（甲○○叫你載他的時候，手上有沒
      有拿帆布袋、手槍等物？）我不知道」（本院卷第六四頁），顯因恐自己無端
      涉案所述，不足採為有利被告之證據。另證人陳忠男雖堅稱僅載被告至志成雜
      貨店一次云云（偵查卷第五六頁），惟被告於第一次及第二次至志成雜貨店時
      ，均係證人陳忠男以機車載被告前來，證人陳忠男沒有說話，沒有動作，第二
      次證人陳忠男未進入一節，業經告訴人乙○○陳述甚詳（偵查卷第二五頁、第
      四六頁背面），證人丙○○○亦證稱有看到證人陳忠男載被告前來等語（偵查
      卷第四八頁），參之證人陳忠男所稱當日清晨已先與被告聊了半小時，又相偕
      至一家豬肉工廠，聊了約半小時，始載被告至志成雜貨店以觀，顯有載被告第
      一次前去志成雜貨店甚明；而其又見被告毆打告訴人及敲擊告訴人桌面之情，
      與告訴人之妻丙○○○於被告第二次前來所見情節相符，足見證人陳忠男第二
      次亦有載被告前去，所稱僅載被告一次云云，顯與事實不符，不足採信。
（四）再查獲之警員楊台明證稱：「八十八年二月二十六日被害人乙○○夫婦二人報
      案，表示甲○○持二把槍到他們店恐嚇五十萬元，我接獲報案就前去處理，我
      追捕未獲，期間他又回去被害人家第二次；我追捕未獲回到被害人家中，約隔
      十幾分鐘，被告又來第三次，並佯裝買煙，我見被害人（丙○○○）使眼色，
      就追出去，但沒有追上，又隔十幾分鐘，被告又來，他見到我就立即逃跑，我
      即追上將他帶回派出所」（偵查卷第八頁反面）；於原審證稱：「（你看到甲○○看到你在裡面跑掉，有無看到他手上拿東西？）手上沒有拿東西，是空手
      」（原審卷第二六頁背面、第二七頁）；復於本院證稱：「後來我去找甲○○
      ，沒有找到，我就到雜貨店關心這案情，這時候，甲○○又來雜貨店，說要買
      香煙，我上前要盤問他，他就跑掉了，我當時有穿警察制服，過了一、二十分
      鐘，甲○○又來了，沒有說什麼。乙○○的太太向我使眼色，表示是這個人，
      我就上前逮捕」，「我看到甲○○來二次，最後一次是別人載他來的」（本院
      卷第六二頁、第六三頁）等語。是被告第三次係單獨徒手前來，見證人楊台明
      在場，即迅速逃離，第四次係與他人共騎車前來，而遭警逮捕。
（五）另證人鄭昭明亦證稱：「當時他（指被告）喝醉酒來找我借機車，我怕他出事
      ，就與他同去，由他騎，我坐後座，騎到雜貨店，警察正在那裡，見到他就把
      他抓住」（偵查卷第二二頁背面、第二八頁背面），「（你與甲○○到雜貨店
      時，甲○○手上有無持任何物品？）沒有，我們騎到雜貨店前，還沒熄火，他
      就被警察抓住了」（偵查卷第三九頁背面）等語，核與證人楊台明所述查獲情
      節亦大致相符，堪予採認。
（六）至被告聲請傳訊之證人許瑞馳證稱：「我看到甲○○和老闆乙○○說話，我聽
      不清楚他們說什麼」，「我去買東西的時候，他們就沒有講話了。我在場的時
      間很短，所以不知道他們有沒有爭論」，「（你有看到被告手上拿帆布袋等物
      ？）我沒有注意那麼多」等語（本院卷第三七頁、第三八頁），尚無法證明被
      告當時未對告訴人強暴脅迫，強借金錢情事；又被告聲請傳訊之證人林進源雖
      證稱：「當日因為聽到有人在該雜貨店吵架，我才過去看，我去看的時候，甲○○就從裡面走出來，他的臉還向著裡面，一直罵，罵的內容我不記得，裡面
      是老闆乙○○」，「甲○○出來的時候，我沒有看到他有拿東西」，「沒有看
      到（陳忠男或鄭昭明在場）」等語（本院卷第三九頁、第四十頁），足徵被告
      確有因強借金錢未果，而對告訴人責罵之情。至所稱沒有看到被告有拿物品云
      云，證人林進源係於八十九年五月十一日於本院作證，距案發之日業已一年有
      餘，對該細節何以記憶如此清晰，已有疑竇，且所見被告係第幾次去志成雜貨
      店，亦不明確，所述未見被告拿物品云云，尚難認被告第一次及第二次前往均
      未帶槍枝。
（七）而被告持以向告訴人強借款項所用之槍枝雖未扣案，惟告訴人乙○○已供稱：
      「兩支槍，乙把大型槍管是白色，槍把是黑色的，另乙支短小一些槍，是金黃
      色手槍，我有看見大型那支槍內有子彈，子彈約一公分半長」，「我無法分辨
      真槍還是假槍」等語；證人丙○○○證稱：「兩把槍是金黃色的，槍管扁扁的
      四角形，拉動滑套時發出金屬的聲音，我沒有看見子彈」等語（警訊卷），二
      人雖對其中一把槍枝之顏色所述有所歧異，然所述有兩支槍，其中一支金黃色
      之大部分情節相符，況被告取出槍枝，又持以毆擊告訴人乙○○及桌面，告訴
      人乙○○及其妻丙○○○必受相當之驚恐，避之勸之猶恐不及，尚難期待對槍
      枝之顏色記憶完全清晰，自難以上開陳述微歧，即認不可採。至該槍枝並未查
      獲，業據證人即警員楊台明證述在卷（原審卷第二七頁），自不得遽予認定其
      結構及真偽為何，而有殺傷力，另證人丙○○○既未見到子彈，亦不得僅憑告
      訴人乙○○之陳述，而認被告亦持有子彈。
（八）復以被告固稱當時有喝酒一節，惟證人鄭昭明乃稱被告當時僅略有醉意（偵查
      卷第二八頁背面），證人即查獲警員楊台明亦證稱：「甲○○有喝一點酒，神
      智還算清楚」，「（甲○○那時講話、動作正常嗎？）算是正常」（本院卷第
      六二頁），參之被告事後猶記得曾向告訴人乙○○借五十萬元，且一再要求告
      訴人準備，並返回數次索取，見警在場，即迅速逃離，足見其尚有判斷能力，
      神智尚未至心神喪失或精神耗弱之程度，灼然至明。
（九）又被告若僅是商借五十萬元，金額不少，一般友人間之借款尚須考慮多時，自
      無須以毆打方式為之，揆其所為與一般社會認知「借款」之方式大相逕庭。參
      之告訴人乙○○因被告之舉動受刺激極大而至醫院就診，業據證人丙○○○（
      警訊卷），及警員楊台明證述在卷（原審卷第二六頁背面），足認被告應有意
      圖為自己不法之所有，持槍使人不能抗拒，而強借金錢之犯行。此外，並有受
      理刑事案件報案三聯單附卷可稽（警訊卷），而被告第二次前去「志成雜貨店
      」，以不明槍枝敲擊桌面，留下清晰可見之痕跡二處，亦有照片三幀在卷可查
      （偵查卷第十八頁、第十九頁）。
（十）綜上所述，被告前開辯解，顯係卸責之詞，不足採信。事證明確，其犯行應可
      認定。
二、按刑法上之恐嚇取財罪，係以將來之惡害恫嚇被害人，使其交付財物為要件，若
    當場施以強暴脅迫，達於不能抗拒之程度，即係強盜行為，不能論以恐嚇取財罪
    ，至被害人有無抗拒，於其是否為強盜，不生影響。再者，恐嚇罪與強盜罪之區
    別，前者係以將來之惡害通知被害人使其生畏怖心，後者係以目前危害或施用強
    暴脅迫至使不能抗拒，除在程度上不同外，應以被害人已否喪意思自由為標準（
    最高法院六十五年臺上字第一二一二號判例參照）。
三、查被告意圖為自己不法之所有，先持槍枝，以惡害恫嚇告訴人乙○○索借五十萬
    元，復又拉手槍滑套，以槍枝重擊桌面，再毆打告訴人乙○○頭部、下體，復以
    槍口抵住其頭部，致告訴人乙○○不能抗拒，精神受刺激至醫院就診，嗣因告訴
    人乙○○之妻丙○○○之制止，而未得財，乃係以目前之危害及暴力相加，應屬
    強暴、脅迫之強盜行為。核其所為，係犯懲治盜匪條例第五條第二項第一項之意
    圖為自己不法所有，以強暴、脅迫，致使不能抗拒而使他人交付其物未遂罪。被
    告已著手於犯罪行為之實行而不遂，為未遂犯，爰依刑法第二十六條前段規定減
    輕其刑。被告因施以強暴脅迫，而傷及告訴人乙○○頭部，及損及告訴人乙○○
    之桌面，然該傷害及毀損部分尚屬輕微，乃強暴脅迫行為之當然結果，告訴人亦
    表示不願提出傷害告訴（警訊卷），不另論罪。公訴意旨認係應依刑法第三百四
    十六條第三項第一項之恐嚇取財未遂罪處斷，惟被告第一次縱僅將裝不明槍枝之
    袋子拉開，對被害人恫稱：「這是否值五十萬元」，涉有恐嚇取財罪，然其進而
    實施強暴、脅迫，使被害人乙○○不能抗拒，前後之行為出於單一之決意，接續
    為之，依前開最高法院判例意旨即屬強盜行為。公訴意旨尚有未洽，惟起訴之基
    本事實相同，起訴法條應予變更。
四、原審予以論罪科刑，固非無見，惟查：(一)被告以強暴、脅迫之方法，向告訴人乙○○強借五十萬元，應係「使他人交付其物」，而非「取他人之物」，原判決認
    屬後者，據以論罪，尚有誤會。(二)又按特別刑法案件，適用刑法總則之規定時，
    如特別刑法有規定「適用刑法總則」或「適用刑法」之明文者，應引用特別刑法
    該規定，本案被告違反懲治盜匪條例之規定，又須依刑法總則未遂犯減輕之規定
    ，則據上論斷欄，自應引用懲治盜匪條例第八條之規定（最高法院二十二年上字
    第二三八五號判例參照），原判決未有引用，亦有疏漏。被告上訴否認犯罪，固
    無理由，然原判決既有可議，自應由本院撤銷改判。審酌被告於八十三年間，因
    違反肅清煙毒條例案件，經法院判處有期徒刑三年五月確定，又於同年間，因違
    反肅清煙毒條例及麻醉藥品管理條例案件，經法院判處有期徒刑三年五月確定，
    二案合併執行，應於九十年六月三日執行完畢，於八十六年一月八日假釋出獄，
    猶在假釋期間，竟不知悔改，而犯本案，此有台灣屏東地方法院檢察署刑案資料
    查註紀錄表一份可按，及其犯罪之動機、目的、手段、對告訴人雖無財物損失，
    惟所造成之心理損害非輕，及犯後仍飾詞圖辯，態度不佳等一切情狀，量處如主
    文所示之刑。被告犯罪所用之無殺傷力之槍枝，因未扣案，為免執行困難，爰不
    另為沒收之諭知。
據上論結，應依刑事訴訟法第三百六十九條第一項前段、第三百六十四條、第二百九
十九條第一項前段，懲治盜匪條例第五條第二項、第一項、第八條，刑法第二十六條
前段，判決如主文。
本案經檢察官陳新慶到庭執行職務。
中    華    民    國        八十九      年     十一     月      八      日
                              臺灣高等法院高雄分院刑事第三庭
                                  審判長法官  莊秋桃
                                        法官  謝宏宗
                法官  魏式璧
右正本證明與原本無異。
如不服本判決，應於判決送達後十日內向本院提出上訴狀，其未述理由者並應於提
出上訴狀後十日內向本院補提理由書（應附繕本)。
                                      書記官  楊茱宜
中    華    民    國        八十九      年     十一     月      十      日
附錄：本判決論罪科刑法條：
懲治盜匪條例第五條：
有左列行為之一者，處無期徒刑或七年以上有期徒刑：
一、意圖為自己或第三人不法所有，以強暴、脅迫、藥劑、催眠術或他法致使不能抗
    拒而取他人之物或使其交付者。
二、發掘墳墓而盜取殮物者。
三、藏匿或包庇盜匪者。
前項第一款之未遂犯罰之。
預備犯第一項第一款之罪者，處一年以下有期徒刑。
                                                                      Ｈ


司法院資訊處製作；財團法人民間司法改革基金會備份。
